【裁判字號】    90,上訴,342
【裁判日期】    900119
【裁判案由】    懲治盜匪條例
【裁判全文】
臺灣高等法院高雄分院刑事判決                      九十年度上訴字第三四二號
    上  訴  人
    即  被  告  丁○○
    選任辯護人  施秉慧
                焦文城
                張清富
右上訴人因懲治盜匪條例案件，不服臺灣高雄地方法院八十九年度訴字第二四六一號
中華民國九十年一月十九日第一審判決（起訴案號：臺灣高雄地方法院檢察署八十八
年度偵字第一九六八二號），提起上訴，本院判決如左：
      主  文
上訴駁回。
      事  實
一、丁○○於民國八十七年間曾因盜匪等案件，經本院判處有期徒刑八年六月，於八
    十八年五月六日判決確定（現在執行中），仍不知悔改。復基於意圖為自己不法
    所有之概括犯意，連續於：
  (一)八十八年九月二十七日凌晨三時三十分許，在高雄縣岡山鎮○○○街九六巷二弄
    九號前，頭戴全罩式安全帽，手持西瓜刀一把置於戊○○頸部前方，著手致使戊○○不能抗拒，脅迫交付身上財物，經戊○○以置於機車上之安全帽扭打抵抗（
    扭打中致戊○○受有右手臂挫傷、掌指關節腫痛之傷害），並大聲欲呼救，丁○○乃趁隙逃逸致未得逞。
  (二)八十八年十月十日下午四時五十分許，在高雄縣岡山鎮○○路郵局提款機前，戴
    口罩手持西瓜刀一把，抵住甲○○腹部，以此強暴方式致使甲○○不能抗拒而交
    付身上現金新台幣（下同）五千元，得手後逃逸。
  (三)八十八年十月二十六日下午二時四十分許，在高雄縣岡山鎮○○路九四號精品店
    前，頭戴全罩式安全帽，手持西瓜刀一把，抵住乙○○左手手腕，以此強暴方式
    致使乙○○不能抗拒而取其置於機車踏板上之皮包一個（內有五萬二千元、身分
    證、駕照各一張），得手後逃逸。
  (四)八十八年十月三十日晚上七時三十分許，騎乘卸下車牌之重型機車（原車牌號碼
    ＯＥＤ－０九五號），在高雄縣岡山鎮○○路郵局前，頭戴全罩式安全帽、口罩
    ，手持西瓜刀一把，抵住正在郵局提款機提領現款之丙○○左手，以此強暴方式
    致丙○○不能抗拒，強行取其手中現款一千元、提款卡、皮包，並逼問提款卡密
    碼。得手後，正欲離去時，為警當場查獲，並扣得丁○○所有供其盜匪劫財所用
    之西瓜刀一把、全罩式安全帽一頂及口罩一個。
二、案經高雄縣警察局岡山分局移送臺灣高雄地方法院檢察署檢察官偵查起訴。
      理  由
一、訊據上訴人被告丁○○僅供認行搶前揭被害人丙○○部分犯行，否認其有何前揭
    盜匪犯行，辯稱伊行搶被害人丙○○時，刀插在腰際並未取出，僅動手行搶；前
    揭其餘被害人財物遭劫，均非伊所為，案發當時伊在家中魚塭工作云云。惟查：
  (一)前揭時地被害人戊○○如何遭被告持刀意欲劫財，與之扭打因而跌倒受傷事實：
  １業據被害人戊○○迭於警訊（見警卷第四頁）及原審及本院調查中指訴綦詳（見
    原審卷第六四頁及本院卷第一三五頁），復有被害人提出之博正醫院診斷證明書
    一紙附卷足稽（見警卷第六頁），此部分傷勢核與被害人所陳係因扭打跌倒所致
    等情，亦相符合，是辯護意旨所陳「被害人為何於受傷月餘，始至醫院就診及至
    警局時即備妥診斷證明書」，遽謂被害人戊○○指證被告不合常情云云，尚屬無
    據。
  ２被害人戊○○僅於警訊時指認被告照片（見警卷第五頁），原審則由被害人戊○○先陳述強盜其財物之人特徵，再提解與被告身材相仿之人犯三名，與被告合計
    共四人，均頭戴全罩式安全帽（因被害人指稱強盜之人係頭戴全罩式安全帽），
    並預先告知被告不一定會在裡面，而由被害人戊○○透過電視雙向系統及單面玻
    璃（即僅由內看到外面事物，外面無法看見裡面情形）指認，經其指認結果，正
    確指認出被告，並陳明是根據其身材及身高，以及眼神，雖然經過一年多，還是
    印象深刻等語（見原審卷第六四頁）。另被害人戊○○明確陳述該強盜之人有一
    支手指較短一節（見原審卷第六五頁及本院卷第一三六頁），核與本院當庭勘驗
    被告右手食指較短無訛（見本院卷第三八頁），足徵被害人戊○○上開指訴應非
    子虛。
  ３被害人戊○○遭劫之處，附近確有路燈之事實，亦據被告辯護人提出現場相片及
    位置略圖附卷可佐（見本院卷第一０一、一０二頁），亦難僅以「案發時間係當
    日凌晨三時半，路燈都在巷子口外，則歹徒背向巷口，則路燈均在歹徒之背後，
    又無其他光源，應無任何光源可以照射至歹徒之臉孔，況歹徒又戴安全帽，更難
    辨認安全帽內之臉孔」云云，憑以臆測被害人戊○○之指證不足採。
  ４被害人戊○○之警訊筆錄固載「歹徒以西瓜刀架住脖子」等語（見警卷第三頁反
    面），然被害人嗣於本院調查中業已陳明「當時歹徒和我面對面，他把刀子放在
    我脖子前面，但刀子沒有碰到我的脖子，當時我剛好把安全帽脫下來，…我才順
    手拿安全帽砸過去」等情（見本院卷第一三五頁），參以被害人當時尚與被告扭
    打，如係刀架脖子，應會受傷，且警訊記載常係警員訊問後，將受訊人言詞大意
    ，以自己用語予以紀錄，從而此部份案發實情，應以被害人於本院所述為近於事
    實，何況被害人指明被告持刀危及其頸部之基本犯罪事實，並無差異，縱於文字
    記載有細微出入，自難遽認被害人指訴有重大瑕疵為不可採。
  ５被害人戊○○於警訊固指稱相片上之西瓜刀（指扣案者）沒有錯等語，然其於原
    審調查中業已陳明被告所持西瓜刀並非扣案該把刀（見原審卷第六五頁），雖證
    人邱彩惠於八十八年十月三十一日警訊中陳稱係丁○○於十月三十日晚間十八時
    三十分購買西瓜刀（見警卷第十四頁反面），但此項證言僅得證明扣案西瓜刀確
    係被告於上開時間所購，而西瓜刀本係商家常見販售之刀類商品，外觀型式又大
    同小異，自有可能被告持以對被害人犯案之西瓜刀係未扣案之他把刀，是辯護意
    旨所陳「扣案之西瓜刀係八十八年十月三十日方為被告所購得，不可能於九月二
    十七日用以強盜」云云，亦不足採為有利於被告之認定。
  (二)前揭時地被害人甲○○、張玉芬如何遭被告持刀劫財之事實：
  １業據被害人甲○○、張玉芬於警訊（見警卷第十至十三頁）、偵查（見偵卷第十
    九頁）、原審（見原審卷第二四、三五頁）及本院調查中（見本院卷第九十、一
    一八、一一九頁）具體指陳甚詳，並各於警訊、原審指認被告眼部特徵無誤。
  ２被害人乙○○於八十八年十一月一日確有申請補發身份證（此有路竹戶政事務所
    覆函在卷可稽，見本院卷第五五、五六頁），雖申請書載明遺失地點「自宅」，
    而非其於警訊所稱之遭劫地點「大阪精品店口」（見警卷第十頁反面），然此應
    係被害人申請補發時之口述錯誤（按申請書係戶籍員根據申請人之口述以電腦列
    印後交由申請人簽認），且證人許長抱於本院到庭具結證實確有拾獲被害人皮包
    ，通知被害人乙○○領回等情（見本院卷第一五０頁），雖證人證述「沒有看到
    身份證的正本，只有看到影本」等語，然證人當庭亦陳明「沒有仔細看皮包內的
    東西」（見本院卷第一五一頁），是證人僅概略查看皮包內物品，所為上述證言
    ，自難遽認證言與事實不符。又證人所述之待證事實已明，其本身職業究係為何
    何，與其證言不生影響，是辯護人於言詞辯論期日聲請再予調查證人職業一節，
    已無必要，附此敘明。至於辯護意旨所陳「被害人從未申請補發汽車駕照及被害
    人若是要予他人工錢，只要帶三萬多元即可，何需帶五萬多元呢？且若交他人工
    錢，為何還去逛精品店呢？」云云，均屬辯護人主觀之認知，不足憑為推翻被害
    人上開指證事實之依據。
  ３被害人甲○○於案發之八十八年十月十日，於郵局帳戶內並無提存交易記錄一節
    ，亦據郵政儲金匯業局九十年四月九日覆函本院在卷可佐（見本院卷第六六頁）
    ，被害人嗣於本院業已陳明「伊交付五千元給被告後，就沒有再用提款卡領錢」
    （見本院卷第九十頁），被害人於警訊中亦僅指陳「伊以提款卡領錢時」（見警
    卷第十二頁反面），並無言明其已為提款之舉，是辯護意旨指陳被害人於本院所
    言與警訊筆錄互相矛盾云云，亦屬無據。至於辯護意旨另陳「在郵局門口大白天
    被搶，竟無人知悉、報案，而被害人被搶亦未報案」云云，均無從證明被害人上
    開指訴情節不實。
  ４辯護意旨所陳「被害人證稱歹徒著七、八分褲，而被告小腿部位有明顯之刺青，
    若果真係被告強盜，豈會著七、八分褲？若被害人遭被告強盜，為何無法指出被
    告小腿有刺青；又被告操閩南語口音，並非習用國語，甲○○所述歹徒操國語口
    音，又未指出歹徒說國語時怪怪的，則對被害人甲○○強盜之歹徒明顯習用國語
    口音甚明。故非被告所為」云云。然被害人甲○○所陳被告作案時著七、八分褲
    ，操國語口音，持小型西瓜刀等語，係指伊當日被強盜之情節，不一定與被告所
    為其他犯行細節均相同，而以被告年紀尚輕，受過基本國民教育，自能口出國、
    台語，是被告於犯案時，未必始終以何種語言應答，至於著七、八分褲，是否會
    露出被告左腳刺青特徵，純屬被告心態反應，不能因此即認被害人甲○○指訴有
    違常情。
  (三)被告所辯「伊案發當時均在家中魚塭工作」云云，經查其所舉證人即鄰居呂李笑
    於原審證稱「被告有一段期間在他家的魚塭工作，他媽媽看的很緊，有時我會去
    幫忙抓魚有看過被告在那邊工作。」、「（問：被告何時在於塭工作？）被告關
    回來後的一段時間內，詳細時間我不記得了」、「（問：你何時去魚塭幫忙抓魚
    ？）在魚苗長大後，有人要買時，我會去幫忙抓魚，沒有固定時候，有去幫忙時
    ，大約都在傍晚及清晨。」、「我只有在傍晚及清晨時在魚塭工作，有看見晚上
    他媽媽都載被告回去，至於晚上被告是否和他母親在一起我不清楚。」等語（見
    原審卷第九六頁），另證人即被告母親蔡傅青則證稱「被告從屏東關出來後，有
    到外面工作好幾個月，因為常有朋友去找他，他沒有專心工作，我就讓他在家裡
    魚塭幫忙，他整天都和我在那邊工作，晚上我也和他在那邊睡覺，如果有回家，
    我也會把他載回去。」、「（問：被告在該段時間均沒有脫離妳的掌握？）是的
    ，一直到這次事發被警察抓到為止。」云云（見原審卷第九七頁），是被告究竟
    在何期間內有在魚塭幫忙工作？證人呂李笑、蔡傅青均無法指證明確，又證人呂
    李笑僅在傍晚及清晨有在魚塭幫忙抓魚，縱有看見被告，與本案被害人甲○○、
    乙○○被強盜時間係在下午四時五十分及下午二時四十分發生，二者並無衝突，
    自不足採為被告無法外出強盜之有利證明。而證人蔡傅青證稱被告整天均與其在
    魚塭工作，連晚上也和他在那邊睡覺，與證人呂李笑所稱有看見晚上他媽媽都載
    被告回去等情，顯有出入，且證人蔡傅青為被告母親，所為證言難免偏頗，否則
    被告如果均未脫離其掌握，何以能於八十八年十月三十日下午七時三十分許，前
    往高雄縣岡山鎮○○路郵局，劫取被害人丙○○財物？是證人蔡傅青上開證詞，
    亦不足採為被告有利之證據。
  (四)辯護意旨另謂「頭戴安全帽時，不能看歹徒到頭部外型，亦不能看到鼻翼部分及
    嘴巴、下巴，則完整見過一個人，嗣後尚有辨認錯誤之情形，何況只看見眉毛及
    眼睛之證人能有正確之指認」云云，然扣案安全帽係屬全罩式，眼罩係暗色，透
    明的，可看到眉毛、眼睛、鼻樑，即眼罩蓋長方形部位等情，業經本院當庭勘驗
    在卷（見本院卷第一一九頁），而據前所述，被害人等人均指認被告眼睛、眉毛
    之特徵，是被害人等人之指認應可採信，此與被告於偵查中曾與被害人等人同時
    出庭一節，應無關聯。
  (五)被告於原審中曾抗辯遭警刑求云云，然被告之警訊筆錄除強盜被害人丙○○部分
    外，並無任何不利於己之自白，且偵查中檢察官初訊時曾當庭勘驗其身體，並未
    發現有何傷痕（見偵查卷第九頁），則此部分抗辯無從採為有利於被告之認定。
  (六)被告手持西瓜刀劫取被害人丙○○財物之事實，已據被告迭於警訊、偵查中供承
    在卷（見警卷第三頁反面及偵卷第八頁反面），核與被害人丙○○於警訊、偵查
    指訴情節相符（見警卷第八頁反面及偵卷第十九頁），且有贓物認領保管單一紙
    附卷（見警卷第十五頁）及西瓜刀一把、全罩式安全帽一頂、口罩一個扣案可資
    佐證，是被告於本院始翻供辯稱刀未取出，僅動手行搶云云，顯與事實不符。
  (七)綜上所述，被告所辯上情，無非避重就輕之詞，不足採信，本件事證已臻明確，
    被告盜匪犯行足堪認定。
二、核被告所為，係犯懲治盜匪條例第五條第一項第一款之普通盜匪罪（後三次犯行
    ）及同條第二項之普通盜匪未遂罪（第一次犯行）。被告先後四次盜匪犯行，時
    間緊接，手段相同，所犯罪名相同，僅既、未遂狀態有別，顯係基於概括犯意反
    覆為之，應依連續犯之規定論以情節較重之附表編號二盜匪既遂一罪，並依法加
    重其刑（惟法定本刑為無期徒刑部分依法不得加重）。至於公訴人雖認被告強盜
    被害人戊○○部分，另犯刑法第二百七十七條第一項之傷害罪云云，惟按刑法第
    三百零二條第一項之妨害自由罪，原以強暴、脅迫為構成要件，其因而致普通傷
    害，乃強暴脅迫當然之結果，除另有傷害故意外，仍祇成立該條項之罪，無同法
    第二百七十七條第一項之適用（最高法院三十年上字第三七０一號判例意旨參照
    ），是該罪強暴脅迫之行為，應吸收普通傷害之行為，而強盜罪之處罰，遠較刑
    法妨害自由罪之刑為重，自不能謂不足吸收普通傷害罪，被害人戊○○又指明伊
    拿安全帽打被告時發生拉扯，伊有跌倒而成傷等語（見原審卷第二二頁及本院卷
    第八三頁反面），益證被告並無另基於傷害之故意甚明，揆諸上開說明，被告自
    不另成立刑法第二百七十七條第一項之傷害罪，惟公訴人認此部分傷害罪與盜匪
    罪有牽連犯裁判上一罪關係，此部分爰不另為無罪之諭知。
三、原審因認被告所犯上述之罪，而適用懲治盜匪條例第五條第一項第一款、第七條
    第一項、第八條，刑法第五十六條、第三十八條第一項第二款之規定，並審酌被
    告甫於八十七年間即因盜匪等案件，經法院判處有期徒刑八年六月確定，現尚在
    執行中，竟不思悔改，再連續持刀行搶，對被害人身心之危害甚鉅，且對社會治
    安造成嚴重影響，情節非輕，犯後又未能坦承全部犯行，態度非佳，惟念其所得
    財物、數量不多，部分並已返還被害人，及其犯罪手段尚未對被害人造成相當危
    害等一切情狀，爰量處有期徒刑九年。扣案之西瓜刀一把、全罩式安全帽一頂、
    口罩一個，均係被告所有供其盜匪劫財被害人丙○○犯罪所用之物，業據被告供
    明在卷，應依法宣告沒收。至於被告其餘三次盜匪犯罪所用之西瓜刀、安全帽、
    口罩等物，均未扣案，無法證明與扣案之物相同，被告又未供明為其所有，為免
    日後執行困難，爰不併予宣告沒收。末查被告因盜匪所得之財物，除被害人丙○○所有之皮包一個、提款卡一張及現金一千元，業據領回（有贓物認領保管單一
    紙附卷可稽），無庸再為發還被害人之諭知外，其餘被害人甲○○所有現金五千
    元、被害人乙○○皮包一個（內有現金五萬二千元、身分證、駕照各一張），雖
    未扣案，但無證據證明業已滅失，自應併為發還被害人甲○○、乙○○之諭知。
    原審判決認事用法，均核尚無不合，量刑亦屬允當，被告上訴意旨猶執前詞否認
    犯行云云，非有理由，應予駁回。
據上論結，應依刑事訴訟法第三百六十八條，判決如主文。
本案經檢察官朱文彬到庭執行職務。
中          華          民          國    九十    年  八    月  二十七  日
                              臺灣高等法院高雄分院刑事第六庭
                                  審判長法官
                                        法官
                                        法官
如不服本判決，應於判決送達後十日內向本院提出上訴狀，其未述理由者並應於提
出上訴狀後十日內向本院補提理由書（應附繕本)。
附錄本案判決論罪科刑法條：
懲治盜匪條例第五條
有左列行為之一者，處無期徒刑或七年以上有期徒刑：
一  意圖為自己或第三人不法所有，以強暴、脅迫、藥劑、催眠術或他法
    ，致使不能抗拒而取他人之物或使其交付者。
二  發掘墳墓而盜取殮物者。
三  藏匿或包庇盜匪者。
前項第一款之未遂犯罰之。
預備犯第一項第一款之罪者，處一年以下有期徒刑。


司法院資訊處製作；財團法人民間司法改革基金會備份。
